臺灣高等法院刑事判決
109年度上訴字第2667號
上  訴  人  臺灣基隆地方檢察署檢察官
被      告  吳仁瑋



上列上訴人因被告詐欺案件，不服臺灣基隆地方法院於中華民國
109年4月29日所為109年度訴字第146號第一審判決（起訴案號：
臺灣基隆地方檢察署108年度偵緝字第48號），提起上訴，本院
判決如下：
    主  文
上訴駁回。
    理  由
一、公訴意旨略以：被告吳仁瑋與游川隆（原審判刑後，經游川
    隆撤回上訴確定）、周驛圳（另案通緝 )、張智凱（另案判
    刑確定）、真實姓名年籍不詳綽號「阿邵」之成年男子及其
    他不詳同夥，共同基於3人以上冒用公務員名義詐欺取財之
    犯意聯絡，由張智凱向不知情之友人陳凱倫（經檢察官不起
    訴處分確定）借用第一商業銀行哨船頭分行帳號000-000000
    00000號帳戶（下稱系爭帳戶），嗣由其他成員於民國106年
    7月4日上午10時10分許，自稱健保局、檢察官及法官，以電
    話向被害人朱子吉詐稱其健保費用異常，涉嫌詐欺、恐嚇案
    件，須匯款至指定帳戶交保等語，使朱子吉陷於錯誤，於同
    日下午1時25分許，匯款新臺幣（下同）58萬6千元至系爭帳
    戶；被告吳仁瑋隨即於同日下午3時許，在基隆市七堵火車
    站，將系爭帳戶之提款卡及密碼交予游川隆，擬由游川隆提
    領上開款項，惟因朱子吉及時報警圈存，游川隆未能順利提
    領，而將上開提款卡交還被告吳仁瑋，始未得逞。因認被告
    涉犯刑法第339條之4第2項、第1項第1款、第2款之3人以上
    共同冒用公務員名義詐欺取財未遂罪嫌等語。
二、按犯罪事實應依證據認定之，無證據不得認定犯罪事實；不
    能證明被告犯罪者，應諭知無罪之判決，刑事訴訟法第154
    條第2項、第301條第1項分別定有明文。而事實之認定，應
    憑證據，如未能發現相當證據，或證據不足以證明，自不能
    以推測或擬制之方法，為裁判基礎。認定犯罪事實所憑之證
    據，雖不以直接證據為限，間接證據亦包括在內，然而無論
    直接或間接證據，其為訴訟上之證明，須於通常一般之人均
    不致有所懷疑，而得確信其為真實之程度者，始得據為有罪
    之認定，倘其證明尚未達到此一程度，而有合理之懷疑存在
    時，事實審法院復已就其心證上理由予以闡述，敘明其如何
    無從為有罪之確信，因而為無罪之判決，尚不得任意指為違
    法。又刑事訴訟法第161條第1項規定，檢察官就被告犯罪事
    實，應負舉證責任，並指出證明之方法，是檢察官對於起訴
    之犯罪事實，應負提出證據及說服之實質舉證責任，倘其所
    提出之證據，不足為被告有罪之積極證明，或其指出證明之
    方法，無從說服法院以形成被告有罪之心證，基於無罪推定
    原則，即應為被告無罪之判決。
三、公訴人認被告吳仁瑋涉犯上開加重詐欺未遂罪嫌，無非以被
    告之供述、共同被告游川隆之自白、被害人朱子吉之指述、
    臺灣銀行匯款申請書回條聯、存摺封面影本、系爭帳戶交易
    明細、臺灣基隆地方檢察署107年度偵緝字第94號起訴書、
    原審法院107年度訴字第574號判決書等，為其主要論據。訊
    據被告堅決否認有何公訴人所指之上開罪嫌，辯稱：系爭帳
    戶之提款卡及密碼並非由我交給游川隆，我並未參與詐騙被
    害人朱子吉，此部分犯罪與我無關等語。
四、經查：
  ㈠被害人朱子吉於106年7月4日上午10時10分許，接獲不詳之人
    假冒健保局人員、檢察官及法官等名義，撥打電話佯稱其健
    保費用異常，且涉嫌詐欺、恐嚇案件，必須匯款至指定帳戶
    交保云云，致朱子吉陷於錯誤，於同日下午1時25分許，匯
    款58萬6千元至系爭帳戶；嗣游川隆持系爭帳戶之提款卡，
    擬操作自動櫃員機提領該筆款項，因朱子吉及時報警，將系
    爭帳戶列為警示帳戶，始未提領得逞等情，均為被告所不爭
    執，核與共同被告游川隆於警詢、檢察事務官詢問、偵訊及
    原審審理時之供述（偵2147卷第59頁、核交2929卷第18頁、
    偵緝208卷第54頁、原審卷第136頁）及被害人朱子吉於警詢
    時之指述情節（偵2147卷第95至99頁）相合，並有臺灣銀行
    匯款申請書回條聯、存摺封面影本（偵2147卷第101至103頁
    ）、臺灣銀行營業部106年9月27日營存密字第10650265741
    號函附之帳戶資料、歷史交易明細（偵2147卷第105至107頁
    )、系爭帳戶之開戶資料、歷史交易明細（偵2147卷第109至
    113頁）、行動通訊畫面翻拍照片（偵2147卷第207至213頁
    ）、內政部警政署反詐騙案件紀錄表、受理詐騙帳戶通報警
    示簡便格示表、金融機構聯防機制通報單（偵5867卷第18至
    20頁）在卷可稽，此部分事實固堪認定。
　㈡惟關於此筆詐騙款項之提領，共同被告游川隆自始於106年9
    月11日警詢時供稱：綽號「瑋哥」男子以微信暱稱「煩死了
    」跟我聯絡，於106年7月4日下午3時4分許，傳送「朱子吉…
    …」、「586000台銀前鎮滙出~買車」等語，指示我去提領被
    害人朱子吉遭詐騙的款項，他約我到基隆七堵火車站，將系
    爭帳戶提款卡及密碼交給我，我有去提領，但領不出來，還
    跟他確認密碼是否有誤，並拍攝交易失敗的畫面傳給他，最
    後我沒有領到這筆款項，於當天下午6時許我在基隆市南榮
    路將提款卡還給他等語（偵2147卷第59頁)；且於106年9月1
    2日警詢時供稱：我跟被告是朋友，曾經一起入監，被告並
    不是上述綽號「瑋哥」男子等語（偵2147卷第66頁）；復於
    107年3月9日警詢時，仍堅稱上述交付系爭帳戶提款卡並指
    示其提領被害人朱子吉遭詐騙之款項者，並非被告（偵2147
    卷第74頁）。嗣游川隆於107年8月13日偵訊時，經檢察官提
    示周驛圳（原名周惟立）之照片進行指認，供稱：周驛圳就
    是「煩死了」，我之前賣帳戶，後來把卡片停掉，周驛圳就
    來找我，問我要不要賺錢，叫我去領錢，說不會被抓等語（
    偵2147卷第189頁)；復於108年8月19日偵訊時具結證述：我
    講的「瑋哥」(「惟哥」)就是周惟立（周驛圳之原名）等語
    ，並經檢察官再次提示周驛圳之照片進行指認，確認無誤(
    偵緝208卷第107頁）。而於原審109年4月9日審理時亦供稱
    ：這次詐騙是周驛圳拿提款卡給我，並叫我去提領，「煩死
    了」就是周驛圳等語（原審卷第138頁）。迄至本院109年8
    月26日準備程序時仍堅稱：我有見過「瑋哥」，他不是被告
    等語（本院卷第142頁）。觀諸上開供證，洪川隆已多次表
    明本案交付系爭帳戶提款卡並指示其提領款項者（綽號「瑋
    哥」、微信暱稱「煩死了」），並非被告，且自始至終均未
    提及被告有何參與此次詐騙被害人朱子吉之行為，是被告所
    辯系爭帳戶之提款卡及密碼非由其交給游川隆，其並未參與
    此次詐騙被害人朱子吉等語，已非全然無據。
　㈢雖游川隆曾於108年5月24日偵訊時稱：我有跟「煩死了」見
    面，他有戴口罩，但是刺青是一樣的，體型身材都有像被告
    ，「煩死了」應該就是被告云云（偵緝208卷第54至56頁）
    。言下之意，游川隆當時僅依憑刺青、體型及身材，推測被
    告「應該」是微信暱稱「煩死了」之人，並未明確指證被告
    就是上述交付系爭帳戶提款卡並指示其提領款項之人，此觀
    檢察官於同次偵訊時詢以系爭帳戶之提款卡是否被告交付？
    其有無將該提款卡交還被告？游川隆均謂「我不確定」（偵
    緝208卷第56頁）；於同年6月3日偵訊時更稱：這一件不是
    被告拿簿子給我，我不確定被告是「煩死了」等語（偵緝20
    8卷第91頁）甚明。參諸游川隆已多次表明本案交付系爭帳
    戶提款卡並指示其提領款項者（綽號「瑋哥」、微信暱稱「
    煩死了」）為周驛圳，已見前述；且游川隆於警詢時供稱「
    瑋哥」雙手上臂之刺青有上色等語（偵2147卷第64頁），然
    被告之刺青僅是單色，並無紋繪其他顏色（本院卷第171頁
    ），堪認游川隆上開推測被告應該是微信暱稱「煩死了」之
    人云云，是否正確？顯有疑義，無從憑以遽認被告確有公訴
    人所指交付系爭帳戶提款卡並指示游川隆前往提領款項之事
    實。
　㈣被告自始坦承其於106年6月間，經由周驛圳之介紹，亦加入
    周驛圳所屬詐欺集團，與游川隆一樣擔任負責提領詐騙款項
    之車手工作（偵2147卷第10至21頁）。就其有參與部分，固
    應負共同詐欺取財之罪責（被告參與詐騙另案被害人鄭玉環
    、高梵禎、楊麗珊部分，業經原審法院另以108年度訴字第6
    6號、330號判處罪刑在案，見核交2929卷第73至82頁），惟
    其僅係擔任外圍之角色，非屬集團核心成員，對於其他成員
    所為，倘無證據足認被告有何共同參與情事，難認亦應一概
    共同負責。查被告固坦承其曾將周驛圳所交付之提款卡及工
    作機轉交予游川隆，並將游川隆提領之贓款轉交予周驛圳等
    語(偵2147卷第23頁)，然對照游川隆上開所供，系爭帳戶提
    款卡是周驛圳（綽號「瑋哥」、微信暱稱「煩死了」）直接
    向其交付，且未成功提領任何贓款，而被告自始至終亦均堅
    稱其非微信暱稱「煩死了」之人，可見被告所稱其負責轉交
    提款卡、贓款等物，應指其有參與之對於其他被害人詐欺取
    財既遂部分，不包括本案詐欺朱子吉未遂。又被告於警詢時
    雖謂：「瑋哥」應該是我等語（偵2147卷第23頁），但被告
    既明確否認其係微信暱稱「煩死了」之人，縱其亦有「瑋哥
    」之綽號，難認是游川隆所指交付系爭帳戶提款卡並指示提
    領款項之人。至於被告於警詢時固曾謂：系爭陳凱倫帳戶之
    提款卡，是周驛圳叫我交給游川隆云云（偵2147卷第23頁）
    ，惟考量其因參與詐騙其他被害人而負責轉交提款卡之次數
    非少，對於其所經手之提款卡，未必均能知悉戶名並詳記帳
    號，此觀被告所供：周驛圳拿提款卡給我，我不知道卡片是
    誰的，他也不會特別交代卡片是誰的，我無法確認系爭陳凱
    倫帳戶提款卡是否由我交給游川隆等語（偵緝48卷第119頁
    、157頁）甚明，已難保無混淆之虞，況被告嗣於偵審過程
    中，均一致堅稱其與本案對於被害人朱子吉詐欺未遂之犯行
    無關等語，且查無任何補強證據足認系爭帳戶提款卡確係由
    被告交付並指示游川隆提領款項，尚難僅持被告上開供詞，
    逕為不利於被告之認定。
　㈤張智凱因提供系爭帳戶，由臺灣基隆地方檢察署以107年度偵
    緝字第94號提起公訴，經原審法院另以107年度訴字第574號
    判處罪刑在案，有該案起訴書及刑事判決書可憑。雖張智凱
    於警詢時稱：我有收購金融帳戶、提款卡含密碼給被告使用
    云云（偵2147卷第90頁）。惟就其提供所收購提款卡及密碼
    之對象，張智凱於偵訊時係稱：我拿到提款卡及密碼後交給
    游川隆，請他轉交給「周維立」（指周驛圳），若游川隆當
    時在監執行，我就是直接交給「周維立」，被害人朱子吉部
    分，我是提交本子給陳凱倫云云（核交2929卷第15頁、18頁
    ）；嗣於偵訊時稱：我不知道為何陳凱倫的存摺、提款卡會
    跑到游川隆手上云云（偵5867卷第58頁），均未提及被告當
    時究竟有何牽涉其所收購提供之帳戶資料。是張智凱上開警
    詢時之供述是否真實不虛？被告擔任外圍車手角色，是否亦
    有負責向張智凱收受帳戶資料？均有合理之可疑。此外，查
    無其他證據足認被告確有經手系爭帳戶提款卡或為其他分工
    行為，尚難逕以推定或擬制之方法，遽認被告共同參與本案
    對於被害人朱子吉詐欺未遂之犯行。
五、綜上，依檢察官所提出之全部證據，經本院逐一調查審認，
    認本案仍有合理之可疑，尚不能使本院形成被告有罪之確信
    。此外，復查無其他證據足以證明被告犯罪，依上開說明，
    自應為被告無罪之判決。原判決同此認定，以檢察官不能證
    明被告犯罪為由，為被告無罪之諭知，並無違誤，應予維持
    。
六、檢察官上訴意旨略以：㈠被告與游川隆同為周驛圳所屬詐騙
    集團旗下車手，游川隆係經被告吸收而成為集團成員，就另
    案被害人鄭玉環、高梵禎、楊麗姍部分，游川隆將名下帳戶
    之存摺及提款卡交給被告，並與被告共同出面取款，取得款
    項交給被告。游川隆遭查獲後供出被告，且被告亦承認參與
    上開案件，業經原審法院另以108年度訴字第66號、330號判
    決有罪；㈡依游川隆於107年7月4日原審另案訊問時所供：我
    打聽出來「瑋哥」是周惟立（周驛圳之原名）等語。然該案
    起訴事實包含被害人高梵禎及楊麗姍部分，而游川隆於偵查
    中稱其將該部分款項交給「瑋哥」，之後經查獲被告到案，
    承認游川隆有將款項交給被告，是游川隆改稱「瑋哥」為周
    惟立，為袒護被告之詞；㈢依游川隆於107年4月11日另案偵
    訊時所證，可知系爭帳戶係由張智凱向不知情之陳凱倫商借
    ，之後交給游川隆，再由游川隆轉售給被告，而游川隆確有
    系爭帳戶之提款卡，並持以領款未果，之後得悉該帳戶遭列
    為警示帳戶後，將提款卡交給「瑋哥」等情，堪認被告確有
    取得系爭帳戶；㈣游川隆所屬詐欺集團之分工模式，係由「
    瑋哥」將帳戶提款卡及存摺交給游川隆出面提領，之後再交
    給「瑋哥」，而在本案之前，游川隆已多次出面與被告提領
    款項，並將款項交給被告後取得報酬。游川隆於106年7月21
    日入監服刑後，被告曾於106年9月11日前往探監，提供2千
    元物資，並通知詐欺集團上游。益徵游川隆自始知悉「瑋哥
    」即為被告，且被告確有參與詐騙被害人朱子吉，是游川隆
    於提款無著後，以微信通訊軟體回稱「瑋哥沒明細」，並在
    被告探監後，配合改口稱「瑋哥」並非被告；㈤被告於警詢
    時稱其與游川隆為同集團車手，經警詢問何以前往探監游川
    隆，質疑被告是否為詐欺集團上手後，被告坦承其曾將周驛
    圳所交付之提款卡及工作機轉交予游川隆，並將游川隆提領
    之贓款轉交予周驛圳，並稱「瑋哥」應該是我、系爭陳凱倫
    帳戶之提款卡是周驛圳叫我交給游川隆等語，對照游川隆於
    107年4月11日另案偵訊時之證述內容，堪認本案縱非被告親
    自指示游川隆出面取款，然系爭帳戶既是被告交付予游川隆
    ，被告至少參與交付帳戶之分工行為等語。惟查：㈠檢察官
    既認被告與游川隆同樣是外圍之車手角色，縱游川隆係由被
    告介紹加入，且被告就另案詐騙被害人鄭玉環、高梵禎、楊
    麗姍部分，有負責轉交提款卡、工作機及贓款等物，仍難謂
    係屬集團核心成員。則被告就參與詐騙另案被害人鄭玉環等
    人部分，固經原審法院以108年度訴字第66號、330號判處罪
    刑在案，然就本案對於被害人朱子吉詐欺未遂部分，於無證
    據足認被告有何共同參與行為之下，難認亦應一概共同負責
    ；㈡游川隆於本案偵審程序中，已多次表明交付系爭帳戶提
    款卡並指示其提領款項者（綽號「瑋哥」、微信暱稱「煩死
    了」），並非被告，已見前述。核與其於107年7月4日原審
    另案訊問時所供：我打聽出來「瑋哥」好像叫「周偉利」（
    指周驛圳）等語（訴245影卷第91頁)，亦無矛盾之處。至於
    被告是否亦有「瑋哥」之綽號、於詐騙另案被害人高梵禎及
    楊麗姍部分有無負責轉交游川隆已收取之贓款等節，均不影
    響上開判斷。上訴意旨憑以推論游川隆所稱「瑋哥」為周驛
    圳等語為袒護被告之詞，尚屬率斷；㈢游川隆於107年4月11
    日另案偵訊時係稱：張智凱打電話跟我說有3、4本存摺放在
    他樓下的信箱裡，請我去拿出來給他的朋友，我過去時，他
    朋友已經在他家樓下，我將3、4本存摺全部拿給譚浩文，是
    用一個大透明夾鏈袋包裝，我有跟陳凱倫說有看到陳凱倫的
    存摺，「瑋哥」交給我，要我去領錢，我要去領時不能領，
    後來才知道變警示帳戶，該提款卡我交給「瑋哥」，我不認
    識「瑋哥」等語（偵5867影卷第55至58頁）。觀諸其該次供
    述內容，毫未提及被告之名，乃稱其將張智凱提供之帳戶資
    料交給譚浩文，嗣由不認識之「瑋哥」向其交付系爭帳戶提
    款卡並指示提領款項。且游川隆非不認識被告，堪認其當時
    所稱「瑋哥」，係指微信暱稱「煩死了」之人，而非被告。
    是上訴意旨憑以主張被告確有取得系爭帳戶云云，難謂有據
    ；㈣本案查無證據足認微信暱稱「煩死了」為被告，是上訴
    意旨主張游川隆於提款無著後以微信所通報之對象為被告云
    云，顯屬無據。綜觀共同被告游川隆之全部供證，本不足以
    採為不利於被告之論據，上訴意旨未提出其他證據，僅以被
    告曾經前往探監游川隆、提供物資並通知詐欺集團等由，推
    論游川隆係配合被告而為不實供述云云，亦無足採；㈤被告
    非屬集團核心成員，對於該集團其他成員所為一切犯行，倘
    無證據足認亦有共同參與，難認均應共同負責。是被告縱有
    與游川隆共同詐欺其他被害人，負責轉交提款卡等物，並向
    游川隆收取詐得贓款後交付上層成員，在無證據足以證明其
    亦有參與本案對於被害人朱子吉詐欺未遂之情形下，無從率
    認被告亦成立公訴人所指之加重詐欺未遂罪。再者，被告自
    始至終均否認其係微信暱稱「煩死了」之人，縱其亦有「瑋
    哥」之綽號，難認是游川隆所指交付系爭帳戶提款卡並指示
    提領款項之人。又被告因參與詐騙其他被害人而負責轉交提
    款卡之次數非少，對於其所經手之提款卡，未必均能知悉戶
    名並詳記帳號，已難保無混淆之虞，況被告嗣於偵審過程中
    ，均一致堅稱其與本案對於被害人朱子吉詐欺未遂之犯行無
    關等語，且查無任何補強證據足認系爭帳戶提款卡確係由被
    告交付並指示游川隆提領款項，尚難僅因被告曾於警詢時供
    稱：系爭陳凱倫帳戶之提款卡，是周驛圳叫我交給游川隆云
    云，即逕為不利於被告之認定。此外，檢察官未提出其他理
    由，以指摘原判決有何違誤之處，僅執前詞，提起本件上訴
    ，經核為無理由，應予駁回。
據上論斷，應依刑事訴訟法第368條，判決如主文。
本案經檢察官陳彥章提起公訴，檢察官陳彥章提起上訴，檢察官
黃建麒到庭執行職務。
中　　華　　民　　國　　109 　年　　9 　　月　　30　　日
              　　刑事第六庭    審判長法　官  劉方慈
                                      法　官  許曉微
                                      法　官  朱嘉川
以上正本證明與原本無異。
檢察官如不服本判決，應於收受送達後20日內向本院提出上訴書
狀，惟須受刑事妥速審判法第9條限制。其未敘述上訴之理由者
，並得於提起上訴後20日內向本院補提理由書（均須按他造當事
人之人數附繕本）「切勿逕送上級法院」。
刑事妥速審判法第9條：
除前條情形外，第二審法院維持第一審所為無罪判決，提起上訴
之理由，以下列事項為限：
一、判決所適用之法令牴觸憲法。
二、判決違背司法院解釋。
三、判決違背判例。
刑事訴訟法第 377 條至第 379 條、第 393 條第 1 款規定，於
前項案件之審理，不適用之。
                                      書記官  尤朝松
中　　華　　民　　國　　109 　年　　9 　　月　　30　　日